【裁判字號】    95,上訴,1066
【裁判日期】    950530
【裁判案由】    偽造文書等
【裁判全文】
臺灣高等法院刑事判決                95年度上訴字第1066號
上  訴  人
即  被  告  乙○○
選任辯護人 張義祖律師
上列上訴人因偽造文書等案件，不服臺灣臺北地方法院94年度訴
字第1313號，中華民國95年2 月17日第一審判決（起訴案號：臺
灣臺北地方法院檢察署94年度偵字第5145號），提起上訴，本院
判決如下：
    主  文
上訴駁回。
    事  實
一、乙○○於民國九十一年至九十三年間，在臺北市○○路一三
    一號臺灣臺北地方法院，召集如附表一至附表三之互助會，
    自任會首，會員人數自三十四人至三十八人不等，每會為新
    臺幣（下同）一萬元，均採內標制，其中並虛列如附表二編
    號(一)至(五)、附表三編號(一)(二)所示之林美玲、林美惠、呂淑惠
    、林雅芳、鄭依婷等人名義參加互助會。各會均在上揭地點
    出納室開標，每次以投標金額最高者得標（均採內標制），
    會員須於標單上填寫標息並署名以參與投標（標單上並未載
    明「標單」字樣）。乙○○因積欠信用卡債務，入不敷出，
    明知其財務狀況已現窘困，竟基於行使偽造準私文書（標單
    ）及意圖為自己不法所有之概括犯意，於附表一至附表三所
    示時間，在上址臺灣臺北地方法院出納室，連續冒用如附表
    一至附表三所示杜撰或真正會員名義，偽造渠等簽名填具標
    息於標單（開標後撕毀丟棄而未據扣案）上，而偽造依民間
    合會習慣足以表示各標單上所載之會員，願以標單上所載之
    投標金額標取合會之準私文書，偽造完成後即參與競標，並
    將偽造之標單先後出示予競標時到場之合會會員而行使之，
    足以生損害於被冒標之會員及其他活會會員。乙○○並於冒
    標後，向各合會之活會會員詐稱係被冒標之會員得標（被冒
    標人部分，則告知係他人得標），使不知情之活會會員及被
    冒標人陷於錯誤，如數交付各該當期會款予乙○○，乙○○
    即以此方式累計詐得會款共計新臺幣（下同）五百十六萬一
    千九百元（起訴書誤植為八百十八萬元。乙○○於各該合會
    冒標之時間、被冒標之會員、冒標之標息、詐騙之金額均詳
    如附表一至附表三所示內容）。
二、嗣於九十三年十二月間，部分會員發現有冒標情事，始悉受
    騙而追討會款，先後於九十三年十二月二十六日及九十四年
    一月九日召開債權人會議謀求解決辦法，乙○○因未能達成
    各會員要求，於偵查機關未發覺前，主動於九十四年一月十
    二日下午五時五十分許前往臺灣臺北地方法院檢察署自首，
    並表明接受裁判之旨，而查知上情。
三、案經告訴人壬○等訴由臺灣臺北地方法院檢察署檢察官偵查
    起訴。
    理  由
壹、關於本件卷證之證據能力部分：本件認定事實所引用之本件
    卷內所有卷證資料（包含人證與文書證據等證據），並無證
    據證明係公務員違背法定程序所取得，且當事人與辯護人於
    審判期日對本案卷內所有卷證資料（言詞陳述或書面陳述部
    分）之證據能力均表稱沒有意見，又本件被告以外之人於審
    判外之陳述，亦無刑事訴訟法第一百五十九條之一至之三所
    規定之不得作為證據之情形，且卷內之文書證據，亦無刑事
    訴訟法第一百五十九條之四之顯有不可信之情況與不得作為
    證據之情形，則依刑事訴訟法第一百五十九條至一百五十九
    條之五之規定，本件認定事實所引用之本件卷證所有證據（
    包含人證與文書證據等證據），既經當事人於審判程序同意
    作為證據，經審酌該言詞陳述或書面陳述作成時之情況，認
    為適當者，亦得為證據之刑事訴訟法第一百五十九條之五之
    規定，均認為有證據能力，合先敘明。
貳、實體部分：
一、上開事實，迭据上訴人即被告乙○○於偵查、原審及本院審
    理中坦承不諱（第六六二號偵卷二、三頁，原審卷四五、四
    六、一四八至一五○頁，本院卷三五、八六頁），並有告訴
    人兼代理人壬○於偵查及原審（第六六二號偵卷二頁，原審
    卷一四九頁）；告訴人丁○○、辛○○、寅○○、梁淑時於
    偵查中（第二五六八號偵卷二頁，第五一四五號偵卷五、六
    頁）；告訴人兼代理人丑○○、告訴人戊○○、未○○、丁
    ○○、辛○○、丙○○、午○○、告訴代理人辰○○等於本
    院證述情節相符（本院卷八五頁背面）。且有附表一至附表
    三所示之會單（第二五六八號偵卷六頁，第八四七號偵卷一
    二、一三頁）暨所示之被告冒標及詐騙之金額內容等可證，
    以及被告乙○○、告訴人辛○○、寅○○、陳粉幼之臺灣臺
    北地方法院政風室訪談紀錄（第八四七號偵卷四至六、九至
    十一、一八、一九頁）等件附卷可稽，足認被告自白與事實
    相符，堪予採信。本件事證明確，被告犯行堪以認定。
二、論罪理由：
  (一)按在標單上記載姓名與競標之利息，並未書明「標單」字樣
    者，依我國民間互助會之習慣，可認定其上之文字，即為表
    示出標人及其競標之利息等用意之證明，應屬刑法第二百
    二十條第一項之準文書。又冒用他人名義在標單上書寫姓名
    及所出利息之行為，依民間互助會之習慣，除表示標會之會
    員外，另表示該名義人願出所書之利息金額標取會款，並非
    單純之只為投標會員之識別，故於標單上冒簽他人姓名，乃
    表示投標名義人簽名之意思，應認係偽造他人之署押（此部
    分原審漏為論述）。
  (二)本件情形，被告乙○○以被冒標會員之名義在空白紙上偽填
    姓名、投標金額，但未書寫「標單」字樣，再於開標後，將
    標單出示予競標時到場之合會會員而行使之，且於冒標後向
    各合會之活會會員詐稱係被冒標之會員得標（被冒標人部分
    ，則告知係他人得標），使不知情之活會會員陷於錯誤，誤
    以為係他人得標，而分別交付會款予被告。核被告上開所為
    係犯刑法第二百十六條、第二百二十條第一項、第二百十條
    之行使偽造準私文書罪及同法第三百三十九條第一項詐欺取
    財罪。被告偽造署押之低度行為，為偽造準私文書之高度行
    為所吸收，偽造準私文書之低度行為，為其行使之高度行為
    所吸收，均不另論罪。被告每次詐欺取財犯行，係以一冒標
    詐取會款之行為而同時詐騙各個活會會員（當時之活會會員
    ），為想像競合犯，應從一重之詐欺取財罪處斷。其先後多
    次行使偽造準私文書、詐欺取財犯行，時間緊接，犯罪構成
    要件相同，顯各係基於概括犯意為之，均為連續犯，各以一
    罪論，併均應依法加重其刑。被告所犯行使偽造準私文書罪
    與詐欺取財罪二罪間，有方法、結果之牽連犯關係，應依刑
    法第五十五條之規定，從一重之行使偽造準私文書罪處斷。
  (三)至附表一部分冒標及詐取會款部分之犯行，雖未經起訴，惟
    此部分事實與經起訴論罪之事實，有實質上一罪吸收關係或
    裁判上一罪之連續犯關係，均為起訴效力所及，本院自得併
    予審究。末按被告邀集互助會時雖有冒用林美玲、林美惠、
    呂淑惠、林雅芬、鄭依婷等人名義參加互助會之行為，惟一
    般民間互助會，會員相互之間並不相識之情形所在多有，各
    會員之參加互助會，係著重於會員與會首即被告本身間之信
    賴關係，至於其他會員之真實身份、財力狀況等事項，並非
    會員決定是否參加互助會之考慮事項，故而被告邀集互助會
    雖有冒用林美玲等五人名義為會員之詐術，然其他會員參與
    各該互助會尚非因此而陷於錯誤，此部分自與刑法上詐欺罪
    之構成要件不相適合，附此敘明。
  (四)又被告犯罪後，於有偵查犯罪權之機關或人員發覺前，主動
    向臺灣臺北地方法院檢察署自首，並表明接受裁判之意，有
    卷附臺灣臺北地方法院檢察署九十四年一月十二日點名單及
    詢問筆錄佐憑（第六六二號偵卷一至三頁），依刑法第六十
    二條前段規定減輕其刑，並依法先加後減。
三、原審以事證明確，適用刑法第五十六條、第五十五條、第二
    百十六條、第二百二十條第一項、第二百十條、第三百三十
    九條第一項、第六十二條前段等規定，並審酌被告有前開自
    首之情狀，及被告犯罪之動機、手段、目的，召集民間互助
    會，詐取金額非微，造成各活會會員財務上嚴重損失，且迄
    未與各被害人達成和解，惟犯後未逃避責任，坦然面對倒會
    事實，並能坦認犯行，無逃避之舉，犯後態度尚稱良好等一
    切情狀，量處有期徒刑二年。並敘明所行使偽造之上揭標單
    ，被告供稱已於標會後撕毀丟棄，已確定滅失而不復存在，
    其上偽造之署押自無庸宣告沒收等情，經核認事用法並無不
    合，量刑亦屬適當。
四、被告上訴意旨略以：其是自首，且目前無經濟能力亦無工作
    償還所欠債務，又需獨力扶養稚齡子女及高齡母親等節，希
    望給予緩刑機會云云。惟查：被告雖無前科，有本院被告前
    案紀錄表可參，惟其因本件犯行，詐得會款高達五百十六萬
    一千九百元，數額甚鉅，受害之會員人數亦多且迄今仍未與
    被害人達成和解，實際賠償被害人所受損害，本院綜合上情
    及被告一切情狀，認對被告並無以暫不執行其刑為適當之情
    形，不宜諭知緩刑。被告上訴為無理由，應予駁回。
據上論斷，應依刑事訴訟法第三百六十八條，判決如主文。
本案經檢察官呂丁旺到庭執行職務。
中    華    民    國     95    年    5    月    30    日
                  刑事第十八庭審判長法  官  溫耀源
                                    法  官  邱同印
                                    法  官  段景榕
以上正本證明與原本無異。
如不服本判決，應於收受送達後十日內向本院提出上訴書狀，其
未敘述上訴之理由者並得於提起上訴後十日內向本院補提理由書
（均須按他造當事人之人數附繕本）。
                                    書記官  陳靜姿
中    華    民    國     95    年    5    月    30    日
附錄：本案論罪科刑法條全文
刑法第二百十六條
行使第二百十條至第二百十五條之文書者，依偽造、變造文書或
登載不實事項或使登載不實事項之規定處斷。
刑法第二百十條
偽造、變造私文書，足以生損害於公眾或他人者，處五年以下有
期徒刑。
刑法第二百二十條
在紙上或物品上之文字、符號、圖畫、照像，依習慣或特約，足
以為表示其用意之證明者，關於本章及本章以外各罪，以文書論
。
錄音、錄影或電磁紀錄，藉機器或電腦之處理所顯示之聲音、影
像或符號，足以為表示其用意之證明者，亦同。
稱電磁紀錄，指以電子、磁性或其他無法以人之知覺直接認識之
方式所製成之紀錄，而供電腦處理之用者。
刑法第三百三十九條第一項
意圖為自己或第三人不法之所有，以詐術使人將本人或第三人之
物交付者，處五年以下有期徒刑、拘役或科或併科一千元以下罰
金。
附表一：                              （單位：新台幣，以下同）
┌──┬────┬────┬────┬──────────┬──────┐
│    │        │        │        │      計算公式      │            │
│編號│被冒名之│標會日期│冒標標息│  【（會款－標息）×│  詐欺金額  │
│    │會員或被│        │        │  際活會人數（會員數│            │
│    │告之人頭│        │        │  －會首－人頭會員－│            │
│    │會員    │        │        │  死會會員）】      │            │
├──┼────┼────┼────┼──────────┼──────┤
│(一)  │ 巳○○ │ 91.11.1│ 1000元 │00000－0000×（34－1│  216,000元 │
│    │        │        │        │－0－9）            │            │
├──┼────┼────┼────┼──────────┼──────┤
│(二)  │ 壬  ○ │ 92.10.1│ 1000元 │00000－0000×（34－1│  117,000元 │
│    │        │        │        │－0－20）           │            │
├──┼────┼────┼────┼──────────┼──────┤
│(三)  │ 子○○ │ 93.2.2 │ 1000元 │00000－0000×（34－1│   81,000元 │
│    │        │        │        │－0－24）           │            │
├──┼────┼────┼────┼──────────┼──────┤
│(四)  │ 未○○ │ 93.5.1 │ 1000元 │00000－0000×（34－1│   54,000元 │
│    │        │        │        │－0－27）           │            │
├──┼────┼────┼────┼──────────┼──────┤
│(五)  │ 巳○○ │ 93.7.10│ 1000元 │00000－0000×（34－1│   36,000元 │
│    │        │        │        │－0－29）           │            │
├──┼────┼────┼────┼──────────┼──────┤
│(六)  │ 辛○○ │ 93.8.2 │ 1000元 │00000－0000×（34－1│   27,000元 │
│    │        │        │        │－0－30）           │            │
├──┼────┼────┼────┼──────────┼──────┤
│(七)  │ 戊○○ │ 93.9.1 │ 1000元 │00000－0000×（34－1│   18,000元 │
│    │        │        │        │－0－31）           │            │
├──┴────┴────┴────┴──────────┴──────┤
│備考：91年2月1日起會至93年11月1日滿會，每會1萬元，會員連會首計34會，每│
│      月最後一日在北院出納室開標，採內標制。共計詐得549,000元。       │
└───────────────────────────────────┘
 附表二：
┌──┬────┬────┬────┬──────────┬──────┐
│編號│被冒名之│標會日期│冒標標息│  計算公式          │  詐欺金額  │
│    │會員或被│        │        │【（會款－標息）×實│            │
│    │告之人頭│        │        │ 際活會人數（會員數 │            │
│    │會員    │        │        │ －會首－人頭會員－ │            │
│    │        │        │        │ 死會會員）】       │            │
├──┼────┼────┼────┼──────────┼──────┤
│(一)  │ 林美玲 │ 92.2.1 │ 1000元 │00000－0000×（38－1│ 288,000元  │
│    │（人頭）│        │        │－5）               │            │
├──┼────┼────┼────┼──────────┼──────┤
│(二)  │ 林美惠 │ 92.3.1 │ 1200元 │00000－0000×（38－1│ 281,600元  │
│    │（人頭）│        │        │－5）               │            │
├──┼────┼────┼────┼──────────┼──────┤
│(三)  │ 呂淑惠 │ 92.4.1 │ 1000元 │00000－0000×（38－1│ 288,000元  │
│    │（人頭）│        │        │－5）               │            │
├──┼────┼────┼────┼──────────┼──────┤
│(四)  │ 林雅芳 │ 92.5.1 │ 1000元 │00000－0000×（38－1│ 288,000元  │
│    │（人頭）│        │        │－5）               │            │
├──┼────┼────┼────┼──────────┼──────┤
│(五)  │ 鄭依婷 │ 92.6.1 │ 1200元 │00000－0000×（38－1│ 281,600元  │
│    │（人頭）│        │        │－5）               │            │
├──┼────┼────┼────┼──────────┼──────┤
│(六)  │ 卯○○ │ 92.8.1 │ 1100元 │00000－0000×（38－1│ 275,900元  │
│    │        │        │        │－5－1）            │            │
├──┼────┼────┼────┼──────────┼──────┤
│(七)  │ 庚○○ │ 92.12.1│ 1000元 │00000－0000×（38－1│ 243,000元  │
│    │        │        │        │－5－5）            │            │
├──┼────┼────┼────┼──────────┼──────┤
│(八)  │ 己○○ │ 93.2.1 │ 1000元 │00000－0000×（38－1│ 225,000元  │
│    │        │        │        │－5－7）            │            │
├──┼────┼────┼────┼──────────┼──────┤
│(九)  │ 癸○○ │ 93.3.1 │ 1000元 │00000－0000×（38－1│ 216,000元  │
│    │        │        │        │－5－8）            │            │
├──┼────┼────┼────┼──────────┼──────┤
│(十)  │ 甲○○ │ 93.5.1 │ 1200元 │00000－0000×（38－1│ 193,600元  │
│    │        │        │        │－5－10）           │            │
├──┼────┼────┼────┼──────────┼──────┤
│(十一)  │ 寅○○ │ 93.7.1 │ 1000元 │00000－0000×（38－1│ 180,000元  │
│    │        │        │        │－5－12）           │            │
├──┼────┼────┼────┼──────────┼──────┤
│(十二)  │ 李婉如 │ 93.8.1 │ 1000元 │00000－0000×（38－1│ 171,000元  │
│    │        │        │        │－5－13）           │            │
├──┼────┼────┼────┼──────────┼──────┤
│(十三)  │ 巳○○ │ 93.11.1│ 1000元 │00000－0000×（38－1│ 144,000元  │
│    │        │        │        │ －5－16）          │            │
├──┼────┼────┼────┼──────────┼──────┤
│(十四)  │ 辛○○ │ 93.12.1│ 1000元 │00000－0000×（38－1│ 135,000元  │
│    │        │        │        │－5－17）           │            │
├──┴────┴────┴────┴──────────┴──────┤
│備考：92年1月1日起會，每會新台幣1萬元，會員連會首計38會，每月最後一日 │
│      在北院出納室開標，至95年2月1日滿會，採內標制。扣除人頭會員未得標│
│      前給付之會費及九會為真正會員實際標得，共計詐得3,210,700元。     │
└───────────────────────────────────┘
 附表三：
┌──┬────┬────┬────┬──────────┬──────┐
│    │被冒名  │標會日期│冒標標息│     計算公式       │  詐欺金額  │
│編號│之會員或│        │        │ 【（會款－標息）× │            │
│    │被告之人│        │        │ 際活會人數（會員數 │            │
│    │頭會員  │        │        │ －會首－人頭會員－ │            │
│    │        │        │        │ 死會會員）】       │            │
├──┼────┼────┼────┼──────────┼──────┤
│(一)  │ 林美玲 │ 93.4.1 │ 1200元 │00000－0000×（38－1│  308,000元 │
│    │（人頭）│        │        │－2）               │            │
├──┼────┼────┼────┼──────────┼──────┤
│(二)  │ 鄭依婷 │ 93.7.1 │ 1300元 │00000－0000×（38－1│  287,100元 │
│    │（人頭）│        │        │－2－2）            │            │
├──┼────┼────┼────┼──────────┼──────┤
│(三)  │ 庚○○ │ 93.9.1 │ 1000元 │00000－0000×（38－1│  279,000元 │
│    │        │        │        │－2－4）            │            │
├──┼────┼────┼────┼──────────┼──────┤
│(四)  │ 張玉佩 │ 93.10.1│ 1000元 │00000－0000×（38－1│  270,000元 │
│    │        │        │        │－2－5）            │            │
├──┼────┼────┼────┼──────────┼──────┤
│(五)  │ 壬○   │ 93.11.1│ 1100元 │00000－0000×（38－1│  258,100元 │
│    │        │        │        │－2－6）            │            │
├──┴────┴────┴────┴──────────┴──────┤
│備考：93年3月1日起會至96年4月1日滿會，每會1萬元，會員連會首計38會，   │
│      每月最後一日在北院出納室開標，採內標制。共計詐得1,402,200元。   │
└───────────────────────────────────┘


司法院資訊處製作；財團法人民間司法改革基金會備份。
